臺灣高等法院臺南分院民事判決
109年度上字第165號
上  訴  人  京杭建設有限公司

法定代理人  王富民  
訴訟代理人  張俊文律師
            黃逸豪律師
被 上訴 人  陳春華  
            陳春寶  
            陳春安  
            黃秀麗  
            張淑娟  
            林松本  
            張萍影  
            王靖穎  
            潘福田  
            韓世偉  
上  一  人        
訴訟代理人  王佳琪  
被 上訴 人  陳保男  

            廖育慧  
上  二  人
訴訟代理人  陳淑惠  
被 上訴 人  陳良政  
            魏碧芬  
            陳保全  

上列當事人間請求分割共有物事件，上訴人對於中華民國109年3
月13日臺灣臺南地方法院第一審判決（108年度訴字第1315號）
提起上訴，本院於110年5月12日言詞辯論終結，判決如下：
    主  文
上訴駁回。
第二審訴訟費用由上訴人負擔。
    事實及理由
壹、程序方面：
一、被上訴人陳春寶、陳春安、張淑娟、林松本、張萍影、王靖
    穎、陳良政、潘福田、魏碧芬、陳保全經合法通知，均未於
    言詞辯論期日到場，核無民事訴訟法第386條所列各款情形
    ，爰依上訴人之聲請，由其一造辯論而為判決。
二、被上訴人韓徐笑玲於原審民國（下同）109年2月14日最後言
    詞辯論後之109年3月1日死亡（見原審卷㈠第489頁、本院卷
    第175頁），其所有系爭土地之應有部分10,000分之273由法
    定繼承人韓世偉、韓欣梅、韓世豪所繼承，業經原審於109
    年5月1日裁定由渠等3人承受訴訟（見原審卷㈠第501、502頁
    ），嗣於本院渠等3人已將所繼承上揭應有部分辦理所有權
    全部移轉登記予韓世偉1人，韓世偉並聲明承當訴訟（見本
    院卷第183頁），經上訴人同意，核無不合，應予准許。
貳、實體方面：
一、上訴人主張：兩造共有坐落臺南市○○區○○○段000000地號土
    地（下稱系爭土地），使用分區為「鄉村區」、使用地類別
    為乙種建築用地、登記面積504平方公尺土地，應有部分各
    如附表所示。兩造就系爭土地並無不分割之約定，亦無因使
    用目的不能分割，復未能達成協議分割。爰依民法第823條
    第1項前段及第824條規定，請求裁判分割等語。原審判決上
    訴人敗訴，上訴人不服提起上訴。聲明： ㈠原判決廢棄。㈡
    兩造共有系爭土地以如附圖所示分割方法分割。
二、被上訴人方面：
　㈠被上訴人陳春華則以：不同意上訴人所提出之分割方案，若
    依上訴人所提出之方案分割，由其取得系爭土地西側即如附
    圖Ａ部分土地，將來此部土地蓋起房屋，致伊等無法供通行
    使用。
  ㈡被上訴人陳保男、黃秀麗、廖育慧則以：伊等均係向大日建
    設股份有限公司（下稱大日建設公司）購買系爭建案房屋而
    共有系爭土地，大日建設公司當初向臺南縣政府工務局申請
    建築執照時即規劃系爭土地作為私設通路。系爭建案於82年
    10月5日建築完成後即按各建物坐落土地分割出系爭土地，
    被上訴人等人均係購買系爭建案主建物時一併購買作為私設
    通路之系爭土地應有部分，以確保道路供全體住戶通行之權
    利，而私設通路係依建築技術規則建築設計施工編第2條規
    定所應留設，乃建築執照核發之要件，於建築完成後，自仍
    應保持私設通路之範圍及通行使用。又依系爭建築執照核定
    圖樣及系爭使用執照所列基地面積、法定空地面積等記載，
    均可知系爭土地係系爭建案所規劃之私設道路，且為系爭使
    用執照房屋之法定空地，應屬民法第823條第1項但書所規定
    因物之使用目的不能分割之情形。伊等於82年間購買系爭建
    案房屋後即居住於此，至今已25年餘，系爭土地已開設道路
    ，其終點並非在附圖Ａ、Ｂ部分之交界，部分已鋪設柏油路，
    面積大於Ｂ部分，且巷道供不特定公眾通行使用，不侷限於
    柏油路面，縱系爭土地西側有部分土地現尚未鋪設柏油路面
    ，亦不能改變系爭建案建築執照係以系爭土地全部為私設通
    路之事實，且屬應保留之法定空地，上訴人並未依建築基地
    法定空地分割辦法第5條規定，提出經直轄市主管建築機關
    准予分割之證明文件，故系爭土地確有因法令另有規定而不
    能分割之情形，自不得分割。倘由上訴人分割單獨取得部分
    土地後以圍牆阻隔，被上訴人陳保男、黃秀麗所有門牌號碼
    ○○○0之00號及0之00號兩戶之汽車將無法以正向行駛之通常
    使用方式進出巷道，且巷道將變成無尾巷，折損房價；倘上
    訴人將之另興建房屋，亦會影響伊等建物之日照、採光、通
    風、防水等功能，甚或為其他使用對伊等生活方式及出入通
    道均會產生重大影響，伊等無法同意。系爭土地供道路用，
    設置排水溝、電線桿及照明路燈等公共設施，其使用目的與
    伊等主建物具有密不可分離之關係，必須維持共有，上訴人
    於106年、107年間買受系爭土地時即應有所認知，現上訴人
    僅為增加自身建案之整體價值，而要求將系爭土地分割，罔
    顧公共利益且未考量被上訴人等人就系爭土地供道路通行使
    用之需求，與分割共有物之目的有違等語，資為抗辯。
　㈢被上訴人韓世偉則以：系爭土地供公眾做道路用，並設置公
    共設施使用，上訴人於106年、107年間買受系爭土地時，自
    地籍圖已可看出系爭土地係作為供公眾通行巷道使用，故其
    主張分割方式非公允妥適，甚且違反公共利益，僅有上訴人
    單方獲得利益，與民法第148條規定不符，並非可採。系爭
    土地原即作為出入之唯一巷道使用，現已開通至附圖Ａ部分
    ，因旁邊緊臨之土地全部均為空地，伊等均係利用作為迴轉
    車輛及對外連接至主要道路，倘准予分割，原供公共通行之
    道路即成無尾巷，不僅影響房價，更嚴重剝奪伊等日照、通
    風、採光及防火等舒適、衛生及公共安全的權利，難以實現
    建物之利用價值，對於伊等影響至鉅，並非如上訴人所稱不
    需使用A部分土地。附圖B部分其長度已超過35公尺，如准予
    分割，該私設通路即成為單向出口，惟因並未設置汽車迴車
    道，與建築技術規則建築設計施工編第3條之1規定有違等語
    ，資為抗辯。均答辯聲明：上訴駁回。
　㈣其餘被上訴人則均未於言詞辯論期日到場，亦未提出書狀作
　　何聲明或陳述。
三、兩造不爭執事實：
  ㈠系爭土地為兩造所共有，應有部分各如附表所示，兩造間就
    系爭土地並無不分割之約定。
  ㈡大日建設公司於81年11月17日經臺南縣政府工務局核發（81
    ）南工局造字第11543號建造執照，於臺南縣○○區○○○段000○
    000地號土地興建43層59棟59戶建物（下稱系爭建案），嗣
    系爭建案變更設計經臺南縣政府工務局於82年10月2日再核
    發（82）南工造字第7354號建造執照，並於同年月5日取得
    （82）南工使字第5681號使用執照，82年6月8日自同段000
    地號土地分割出系爭土地，為系爭建案之法定空地，並規劃
    為私設道路使用。
  ㈢系爭土地使用分區為「鄉村區」、使用地類別為「乙種建築
    用地」，面積504平方公尺，南北側係被上訴人等之房屋，
    系爭土地如附圖上之A部分未鋪設柏油，B部分鋪設柏油且臨
    被上訴人房屋兩側邊緣設有排水溝、電線桿。 
四、兩造爭執事項：
  　系爭土地是否得依建築基地法定空地分割辦法進行分割？若
    是，依上訴人之分割方案分割，是否妥適？ 
五、本院之判斷：
　㈠按各共有人，除法令另有規定外，得隨時請求分割共有物。
    但因物之使用目的不能分割或契約訂有不分割之期限者，不
    在此限，為民法第823條第1項所明定。查系爭土地為兩造所
    共有，應有部分各如附表所示，有系爭土地登記第一類謄本
    在卷可證（見原審營調字卷第67-79頁）。兩造間就系爭土
    地並無不分割之約定等情，為兩造所不爭執。又兩造於原審
    進行調解程序，無法達成分割之協議，有調解程序筆錄足稽
    （見同上卷第179頁）。雖上訴人主張依附圖所示分割方案
    分割，因附圖Ａ部分臨界伊所有同段000、000-00等地號土地
    ，可一併規劃成一完整住宅區域，被上訴人就附圖Ｂ部分同
    意維持共有關係，不影響渠等生活方式及出入通道云云。
　  惟為被上訴人所否認，並抗辯：系爭土地係私設道路用地，
    且為系爭建案之法定空地，核屬民法第823條第1項但書因其
    使用目的不能分割之土地等語。
　㈡經查：
　　⒈按「本法所稱建築基地，為供建築物本身所占之地面及其
      所應留設之法定空地。....」、「前項法定空地之留設，
      應包括建築物與其前後左右之道路或其他建築物間之距離
      ，其寬度於建築管理規則中定之。」、「應留設之法定空
      地，非依規定不得分割、移轉，並不得重複使用；....」
      ，建築法第11條第1、2、3項定有明文。次按共有道路，
      除請求分割之共有人，願就其分得部分土地為他共有人設
      定地役權外，原則上不得分割。原審以系爭共有道路，因
      該土地之使用目的，不能分割，駁回上訴人分割之請求，
      於法尚無違誤（最高法院58年度台上字第2431號裁判意旨
      參照）。已闢為道路或市場使用之共有土地或建物，因係
      供公眾使用，事涉公益，自應認屬因使用目的而不能分割
      。又既稱「不能分割」，當包括原物分割與變價分割在內
      （最高法院95年度台上字第150號裁定意旨參照）。
　　⒉查，大日建設公司於81年10月徵得原地主鄭榮輝、鄭榮昌
      、鄭莊雪梅等3人同意出具土地使用權同意書，將分割前
      臺南市○○區○○○段000○000地號等2筆土地作為建築基地。
      大日建設公司於同年11月17日經臺南縣政府工務局核發（
      81）南工局造字第11543號建造執照於上開2筆土地上興建
      43層59棟59戶建物（下稱系爭建案），嗣系爭建案變更設
      計經臺南縣政府工務局於82年10月2日再核發（82）南工
      造字第7354號建造執照（下稱系爭建造執照），並於同年
      月5日取得（82）南工使字第5681號使用執照（下稱系爭
      使用執照）在案，而上開000地號土地則於82年6月8日分
      割出系爭土地，屬系爭建案之法定空地，並規劃為私設道
      路使用（不爭執事實㈡）。系爭建案建築完成後，被上訴
      人連同主建物一併買賣移轉登記，共有取得系爭土地。系
      爭土地使用分區為「鄉村區」、使用地類別雖為「建築用
      地」，面積504平方公尺，然其使用現況，即系爭土地南
      北側係被上訴人等人房屋，系爭土地如附圖上之A部分未
      鋪設柏油，B部分鋪設柏油且臨被上訴人房屋兩側邊緣設
      有排水溝、電線桿（不爭執事實㈢），偏西側A部分雖尚未
      鋪設柏油路面，惟亦係空地等情，為兩造所不爭執，復有
      指定建築線證明書圖、地籍圖、現場照片、空拍圖、買賣
      契約、建築執照、土地使用權同意書及使用執照在卷可稽
      （見原審營調字卷第29、45頁、原審卷㈠第27至33、157至
      163、165至175、181至207、291、339、357頁），堪信為
      實。參以系爭建案建築執照之建築設計規劃圖所示（見原
      審卷㈠第329頁），系爭土地係系爭建案當初規劃之私設道
      路，並以此規劃而取得建造執照，系爭土地即屬私設道路
      性質，且為系爭使用執照上建物概要載明法定空地面積21
      13.39m²（見原審卷㈠第291頁）。基上可知，系爭土地既
      經原建商為上開規劃，於系爭建案建築完成後欲申請使用
      執照前由上開000地號建築基地分割出為法定空地，並由
      後續購買系爭建物房屋之其他被上訴人及建商約定就系爭
      土地維持共有，且已鋪設柏油道路及維持空地使用，兩側
      尚有設置排水溝、供電電線桿及照明路燈等公共設施，顯
      然已成供公眾通行使用之私設道路無訛，其使用目的上與
      被上訴人所購得主建物具有密不可分之關係，自屬民法第
      823條第1項但書所規定，因物之使用目的不能分割之情形
      ，應堪認定。又系爭土地既屬供公眾通行使用之私設道路
      ，並不以鋪設柏油為必要，上訴人主張系爭土地目前實際
      僅部分土地作私設巷道使用，於上訴人欲分配位置部分尚
      未鋪設柏油路面，故非屬私設巷道云云，不足採取。被上
      訴人抗辯:系爭土地之使用目的係供私設道路使用，有使
      用目的不能分割之情形等語，於法有據。
　　⒊又按建築基地空地面積超過依法應保留之法定空地面積者
      ，其超出部分之分割，應以分割後能單獨建築使用或已與
      其鄰地成立協議調整地形或合併建築使用者為限；申請建
      築基地法定空地分割，應檢附直轄市、縣市主管建築機關
      准予分割之證明文件，建築基地法定空地分割辦法第4條
      、第5條第1項分別亦有明定。查，系爭土地確為系爭建案
      規劃時所規劃之私設道路用地，且係系爭建案之法定空地
      ，已如前述，並據臺南市政府工務局於108年12月31日以
      南市工管二字第1081505896號函載稱：「說明旨揭（82
      ）南工造字第7354號建造執照係（81）南工造字第11543
      號建造執照之變更設計，（82）南工使字第5681號使用執
      照係依前開建造執照核發，該使用執照房屋之法定空地包
      含○○區○○○段000-00地號土地」等語足憑（見原審卷㈠第32
      7頁），是系爭土地既屬法定空地，其分割即應依建築法
      第11條及建築基地法定空地分割辦法第4條、第5條第1項
      辦理。
　　⒋上訴人主張系爭建案建築基地合計有6,180.47平方公尺，
      而實際建築面積僅1,728.4平方公尺，基地面積再扣除法
      定空地面積2,113.39平方公尺後，尚有2,338.68平方公尺
      ，縱將系爭土地分割，亦不影響系爭建案之法定空地面積
      ，且系爭土地分割後可單獨建築使用，並能於相鄰之同段
      000-00、000-00、000-00、000-00地號土地一併進行調整
      地形或合併建築使用，符合建築基地法定空地分割辦法第
      4條規定得為分割云云。惟查，依建築法第11條第3項規定
      ，法定空地原則上不能分割，必須符合系爭分割辦法第4
      條、第5條第1項規定之情形，即併同建築物分割或建築基
      地空地面積超過依法應保留之法定空地面積，且取得主管
      建築機關准予分割之證明者，始得為之。系爭土地既劃定
      為私設道路，且係屬應保留之法定空地，其面積504平方
      公尺，即已計入法定空地面積2,113.39平方公尺中，有系
      爭使用執照足按（見原審卷㈠第291頁），自非屬於建築基
      地空地超過法定空地之面積，是系爭土地既非超出之部分
      ，即與建築基地法定空地分割辦法第4條規定不合。況依
      上開說明，系爭建案所核發之建造執照所依據之法定空地
      範圍及其面積、位置究係為何？是否即為上訴人主張扣除
      之系爭土地？尚需經建管機關審核，尚難逕依上訴人上開
      主張計算方式即可認定，而主管機關臺南市政府工務局已
      函覆系爭土地為系爭建案之法定空地，如上所述。縱本件
      有建築基地空地面積超過依法應保留之法定空地面積之情
      形，上訴人迄未依建築基地法定空地分割辦法第5條規定
      提出經直轄市主管建築機關准予分割之證明文件，故系爭
      土地確有因法令另有規定而不能分割之情形，自不得分割
      。上訴人逕依其自己之計算方式主張系爭土地得依建築基
      地法定空地分割辦法第4條規定分割系爭土地，自屬無據
      。
六、綜上所述，系爭土地係屬私設道路，且為系爭建案之法定空
    地，應供全體共有人作道路使用，於使用之目的不能分割，
    依民法第823條第1項但書之規定，不得請求分割。上訴人依
    民法第823條第1項前段及第824條規定，請求分割系爭土地
    ，為無理由，不應准許。從而原審所為上訴人敗訴之判決，
    並無不合。上訴論旨指摘原判決不當，求予廢棄改判，為無
    理由，應駁回其上訴。
七、本件事證已臻明確，兩造其餘之攻擊或防禦方法及所用之證
    據，經本院斟酌後，認為均不足以影響本判決之結果，爰不
    逐一論列，附此敘明。
八、據上論結，本件上訴為無理由，依民事訴訟法第449條第1項
    、第78條、第463條、第385條第1項前段，判決如主文。
中　　華　　民　　國　　110 　年　　6 　　月　　 2　　日
                  民事第六庭    審判長法  官  吳上康

                                      法  官  張季芬

                                      法  官  王浦傑
上為正本係照原本作成。
上訴人如不服本判決，應於收受送達後20日內向本院提出上訴書
狀，其未表明上訴理由者，應於提出上訴後20日內向本院補提出
理由書狀（均須按他造當事人之人數附繕本），上訴時應提出委
任律師或具有律師資格之人之委任狀；委任有律師資格者，另應
附具律師資格證書及釋明委任人與受任人有民事訴訟法第466條
之1第1項但書或第2項（詳附註）所定關係之釋明文書影本。如
委任律師提起上訴者，應一併繳納上訴審裁判費。
被上訴人不得上訴。
中　　華　　民　　國　　110 　年　　6 　　月　　2 　　日

                                      書記官  蔡曉卿
【附註】
民事訴訟法第466條之1：
⑴對於第二審判決上訴，上訴人應委任律師為訴訟代理人。但上
  訴人或其法定代理人具有律師資格者，不在此限。
⑵上訴人之配偶、三親等內之血親、二親等內之姻親，或上訴人
  為法人、中央或地方機關時，其所屬專任人員具有律師資格並
  經法院認為適當者，亦得為第三審訴訟代理人。
民事訴訟法第466條之2第1項：
上訴人無資力委任訴訟代理人者，得依訴訟救助之規定，聲請第
三審法院為之選任律師為其訴訟代理人。


附表：    土地坐落：臺南市○○區○○○段000000地號使用分區，使用地類別：鄉村區，乙種建築用地，面積：504平方公尺    編號  姓      名   應有部分比例 備  註  1 上訴人京杭建設有限公司 60,000分之34,530   2 被上訴人韓世偉 10,000分之273   3 被上訴人陳春華 10,000分之302   4 被上訴人陳春寶 10,000分之302   5 被上訴人陳春安 10,000分之302   6 被上訴人陳保男 10,000分之302   7 被上訴人黃秀麗 10,000分之302   8 被上訴人張淑娟 10,000分之302   9 被上訴人林松本 10,000分之191   10 被上訴人廖育慧 10,000分之302   11 被上訴人張萍影 10,000分之302   12 被上訴人王靖穎 10,000分之191   13 被上訴人陳良政 10,000分之311   14 被上訴人潘福田 10,000分之302   15 被上訴人魏碧芬 10,000分之259   16 被上訴人陳保全 10,000分之302